【裁判字號】    97,上,861
【裁判日期】    980714
【裁判案由】    遷讓房屋
【裁判全文】
臺灣高等法院民事判決                   97年度上字第861號
上  訴  人  甲○○
訴訟代理人  林復宏律師
複代理人    謝美香律師
被上訴人    乙○○
訴訟代理人  黃炳飛律師
上列當事人間請求遷讓房屋事件，上訴人對於中華民國97年8月
5日臺灣桃園地方法院97年度訴字第110號第一審判決提起上訴，
本院於98年6月30日言詞辯論終結，判決如下：
    主  文
原判決廢棄。
被上訴人在第一審之訴駁回。
第一、二審訴訟費用由被上訴人負擔。
    事實及理由
一、被上訴人主張：伊於民國94年11月25日因拍賣取得坐落桃園
    縣中壢市○○段708之22地號土地及地上同上段1592及1647
    建號門牌號碼為桃園縣中壢市○○○路538號房屋（下稱系
    爭房屋，與土地合稱系爭不動產）之所有權。伊投標前，系
    爭房屋無權占有人即上訴人即承諾切結於94年10月21日前搬
    遷，詎伊拍賣取得系爭不動產後，上訴人竟拒不搬遷。爰依
    民法第767條物上請求權之規定，求為命上訴人應遷離系爭
    房屋並將之返還予伊之判決等語（原審為被上訴人全部勝訴
    之判決）。暨答辯聲明：駁回上訴。
二、上訴人則以：伊因與系爭不動產前手所有權人即訴外人曾秋
    娥間有債權債務關係，自88年起即經曾秋娥同意占用系爭房
    屋。嗣曾秋娥之債權人即訴外人合作金庫商業銀行（下稱合
    庫銀行）聲請查封拍賣系爭不動產，並於93年10月7日將其
    債權讓與訴外人荷商柯金資產管理股份有限公司台灣分公司
    （下稱柯金公司），伊為繼續占用系爭房屋，遂與柯金公司
    協議以新台幣（下同）2,000萬元受讓柯金公司對曾秋娥之
    2,800萬元之債權（下稱執行債權）。惟伊因債信不良，無
    法以伊名義向銀行貸款籌資，故向被上訴人商借2,000萬元
    ，並以被上訴人名義承受柯金公司之執行債權，另以被上訴
    人名義之執行債權抵繳全部拍賣價金買受系爭不動產，而暫
    將系爭不動產登記於被上訴人名下。嗣伊旋以被上訴人名義
    提供系爭房地為擔保，向台灣新光商業銀行（下稱新光銀行
    ）借款2,380萬元（下稱新光銀行貸款），由新光銀行匯付
    款與被上訴人，兩造約定以其中2,000萬元、380萬元分別供
    作清償前開借款及該筆借款利息，伊負責清償新光銀行貸款
    ，以伊帳戶扣款繳納借款本息，由伊繼續管理使用系爭不動
    產，迄上開借款還清後，被上訴人再將系爭不動產變更登記
    為伊所有。兩造間既有暫將系爭不動產所有權人名義登記為
    被上訴人之「借名契約」，伊於新光銀行貸款清償前，仍得
    繼續管理使用系爭不動產，並非無權占有。被上訴人主張民
    法第767條所有物返還請求權，實無理由等語，資為抗辯。
    並上訴聲明：(一)原判決廢棄；(二)被上訴人在第一審之訴駁回
    。
三、被上訴人主張其於94年09月21日因台灣桃園地方法院92年度
    執木字第36161號強制執行事件，拍賣買受系爭不動產，於
    同年11月25日獲發權利移轉證書，於同年12月9日登記為所
    有權人之事實，為上訴人所不爭執，並有土地建物登記謄本
    及不動產權利移轉證書在卷可稽（原審卷6至9頁、55頁），
    足信為真實。上訴人固不爭其占有系爭不動產之情，惟否認
    其為無權占有，並以前揭情詞置辯。經查：
  (一)系爭不動產原為曾秋娥所有，因曾秋娥積欠合庫銀行債務，
    經該銀行聲請執行拍賣之。嗣合庫銀行於93年10月7日將其
    對曾秋娥之一切債權（包括擔保）讓與柯金公司，柯金公司
    於94年9月再將該債權以2,000萬元對價讓與被上訴人。被上
    訴人拍賣買受系爭不動產，即以上開債權抵繳全部價金。嗣
    被上訴人向新光銀行借款2,380萬元，上訴人向新光銀行承
    諾以其設於其銀行中壢分行之帳戶（帳號：0000-00-0000
    00-0）存款代繳清償被上訴人向新光銀行所借2,000萬元本
    息，並因此扣款繳納被上訴人借款本息。之後，被上訴人曾
    出具計算書（下稱被上訴人計算書）一紙等情，亦為兩造所
    不爭執之事實，復有拍賣通知書、債權讓與證明書、債權讓
    與契約書、轉帳繳納本息委託書、存摺影本及被上訴人計算
    書等（原審卷49至65頁）為證，堪認為真實。觀被上訴人計
    算書所列載「借款時間：94年9月15日、借款金額：25,000,
    000元、匯款金額：20,000,000元、……代標利息：840,000
    元、代標費用：30,000元……貸款前利息：3,300,000元（
    94年12月14日＞95年4月28日）……貸款清償金額：23,800,
    000元……人頭費用：2,380,000元（貸款金額10％）……房
    屋稅捐……地價稅捐……甲○○繳銀行之本金及利息抵房屋
    租金」各項，其借款日期與上訴人自柯金公司受讓對曾秋娥
    之債權期間相符，實際交付（匯款）借款金額為2,000萬元
    ，除列代標（系爭不動產）利息及費用額外，並列有（新光
    銀行貸款）人頭費用額，貸款清償2,380萬元等，參佐前述
    上訴人提供其帳戶帳款清償扣還被上訴人之新光銀行貸款等
    情，堪認上訴人抗辯其借被上訴人名義向柯金公司買受曾秋
    娥之債權、應買系爭不動產及辦理新光銀行貸款等語，並非
    無據，堪予採信。被上訴人雖稱上開計算書係因上訴人擬購
    買系爭不動產，其因應而提之價額表而已云云，然衡諸常情
    ，若係不動產買賣之賣方出價，被上訴人逕提價額即可，焉
    有詳列借款、人頭等各項費用計算之必要？被上訴人上開主
    張難認可採。
  (二)上訴人先於94年9月12日書立切結書，記載承諾於民國94年
    10月21日前將系爭不動產搬遷交還被上訴人。後於96年12月
    19日與被上訴人協議，上訴人同意於97年3月30日前未償還
    對被上訴人之欠款，即搬遷系爭不動產，固有上訴人立具之
    搬遷切結書及協議書可證（原審卷5頁、67頁），惟前者「
    本人甲○○……切結保證於中華民國96年10月21日之前搬遷
    ……」乃被上訴人應買前之承諾，後者「乙方甲○○因欠甲
    方（按即被上訴人）捌佰萬元，……如未（按係贅字）訂之
    日期未償還，乙方同意搬遷……」，乃兩造為結算債務，併
    為上訴人未如期歸還欠款，即遷讓系爭不動產之協議，並無
    系爭不動產產權歸屬確認之約定，自難逕憑為被上訴人否認
    上訴人前揭借名抗辯之有利證明。
四、綜上，被上訴人雖登記為系爭不動產之所有權人，然係上訴
    人借用其名義買受而登記，兩造間應受借名契約之羈束，被
    上訴人自不得對上訴人主張系爭不動產之所有權。是被上訴
    人依民法第767條所有權人物上請求權之規定，請求上訴人
    遷讓系爭房屋，自非有理，難予准許。至兩造間雖有上訴人
    未如期歸還欠款，即遷讓系爭不動產之協議，要屬另一契約
    關係，經本院二次行使闡明權，被上訴人均陳明不主張該協
    議書契約關係（本院卷77頁、91頁），本院自無從審酌之。
    原審依民法第767條規定，判命上訴人遷讓房屋，不無違誤
    。上訴意旨指摘原判決不當，聲明廢棄，非無理由，爰判決
    如主文所示。
五、本件事證已臻明確，兩造其餘攻擊防禦方法核與本院前揭審
    認結論不生影響，爰不逐一論述，併予敘明。
據上論結，本件上訴為有理由，依民事訴訟法第450條、第78 條
，判決如主文。
中    華    民    國    98    年    7     月    14    日
                    民事第十六庭
                        審判長法  官  劉靜嫻
                              法  官  湯美玉
                              法  官  謝碧莉
正本係照原本作成。
如不服本判決，應於收受送達後20日內向本院提出上訴書狀，其
未表明上訴理由者，應於提出上訴後20日內向本院補提理由書狀
（均須按他造當事人之人數附繕本）上訴時應提出委任律師或具
有律師資格之人之委任狀；委任有律師資格者，另應附具律師資
格證書及釋明委任人與受任人有民事訴訟法第466條之1第1項但
書或第2項（詳附註）所定關係之釋明文書影本。
中    華    民    國    98    年    7     月    15    日
                              書記官  鄭麗兒
附註：
民事訴訟法第466條之1（第1項、第2項）：
對於第二審判決上訴，上訴人應委任律師為訴訟代理人。但上訴
人或其他法定代理人具有律師資格者，不在此限。
上訴人之配偶、三親等內之血親、二親等內之姻親，或上訴人為
法人、中央或地方機關時，其所屬專任人員具有律師資格並經法
院認為適當者，亦得為第三審訴訟代理人。


司法院資訊處製作；財團法人民間司法改革基金會備份。
